臺灣臺東地方法院民事裁定
110年度消債更字第18號
聲  請  人  高美花  
代  理  人  許仁豪律師（法律扶助律師）
上列當事人因消費者債務清理事件聲請更生，本院裁定如下：
    主  文
聲請人乙○○自中華民國一一○年七月二十二日下午四時起開始更
生程序。
命司法事務官進行本件更生程序。
    理  由
一、按債務人不能清償債務或有不能清償之虞者，得依本條例所
    定更生或清算程序，清理其債務；債務人對於金融機構負債
    務者，在聲請更生或清算前，應向最大債權金融機構請求協
    商債務清償方案，或向其住、居所地之法院或鄉、鎮、市、
    區調解委員會聲請債務清理之調解；協商或調解成立者，債
    務人不得聲請更生或清算。但因不可歸責於己之事由，致履
    行有困難者，不在此限，消費者債務清理條例（下稱消債條
    例）第3條、第151條第1項、第7項分別定有明文。此係採前
    置協商主義，是債務人於協商程序中，自應本於個人實際財
    產及收支狀況，依最大誠信原則，商討解決方案。如終究不
    能成立協商，於聲請更生或清算時，法院審酌上開條文所謂
    「不能清償或有不能清償之虞」，允宜綜衡債務人全部收支
    、信用及財產狀況，評估是否因負擔債務，而不能維持人性
    尊嚴之最基本生活條件，所陳報之各項支出，是否確屬必要
    性之支出，如曾有協商方案，其條件是否已無法兼顧個人生
    活之基本需求等情，為其判斷之準據。次按法院開始更生程
    序之裁定，應載明其年、月、日、時，並即時發生效力；法
    院裁定開始更生或清算程序後，得命司法事務官進行更生或
    清算程序，必要時得選任律師、會計師或其他適當之自然人
    或法人一人為監督人或管理人，消債條例第45條第1項、第
    16條第1項亦分別定有明文。
二、本件聲請意旨略以：聲請人積欠無擔保債務約新臺幣（下同
    ）82萬8,177元，前曾與債權人協商成立清償協議，嗣因其
    配偶車禍無法工作且須賠償被害人，當時須扶養共3名未成
    年子女，之後又於97年間產下第4名子女，所需生活費大增
    ，實無力依約還款而毀諾。聲請人名下僅有1輛車齡25年之
    汽車，目前於豐田文化健康站擔任廚工及照服員，每月收入
    約15,000元。其每月個人生活必要支出以衛生福利部所公告
    110年度臺灣省最低生活費13,288元之1.2倍即15,946元計算
    ，另須負擔與配偶共同扶養1名未成年子女之扶養費7,973元
    ，聲請人已年屆50歲，僅有高職學歷，臺東縣成功鎮工作機
    會有限，無法覓得較高薪資之工作，實無力償還龐大債務。
    又扣除聲請人之無擔保或無優先權之本金及利息債務總額未
    逾1,200萬元，復未經法院裁定開始清算程序或宣告破產，
    爰向本院聲請更生等語。
三、經查：
（一）聲請人因積欠如附表所示台北富邦商業銀行股份有限公司
      等債權人債務，陳報債權金額為828,177元。聲請人無法
      清償債務，乃向本院聲請前置調解，請求債權人共同協商
      ，然聲請人因故與債權人協商不成而聲請更生乙情，有債
      權人清冊、調解筆錄及財團法人金融聯合徵信中心當事人
      綜合信用報告債務清理條例前置協商專用債權人清冊可證
      。而如附表所示債權人提出之債權，合計約218萬元，有
      債權人陳報狀可證。
（二）聲請人前於95年11月間向最大債權銀行聲請債務協商，議
      定自96年1月10日起，分60期、利率年息6.88%，每月還款
      15,427元，嗣聲請人繳款8期後即未再繳款，於96年10月1
      1日通報毀諾乙情，有匯豐(台灣)商業銀行股份有限公司
      陳報狀1份（見院卷第60頁）。按消債條例第151條第5項
      但書規定所稱「因不可歸責於己之事由，致履行顯有重大
      困難」之情形，僅須於法院就更生或清算之聲請為裁判時
      存在，即與該項但書之規定相符。至債務人於履行顯有重
      大困難之事由發生前有無違約不履行行為，與該事由是否
      不可歸責於債務人之判斷尚屬無涉（司法院民事廳98年第
      1期民事業務研究會第26號之研審小組意見參照）。故本
      院須審究債務人於聲請更生時是否有「不可歸責於己事由
      ，致履行顯有重大困難」之情事。經查：依聲請人之勞工
      保險被保險人投保資料表顯示，其投保薪資自85年起迄至
      104年止（期間有中斷）介於1萬餘元至2萬元間，嗣後中
      斷，於100年間聲請人之配偶確曾於95年11月底駕車發生
      車禍，並經檢察官以過失致死罪起訴，嗣其配偶與被害人
      家屬達成賠償和解乙情，有臺灣臺東地方檢察署95年度偵
      字第2905號起訴書及本院96年度交附民字第2號判決在卷
      可查；又聲請人與其配偶育有4名子女，分別為84年、86
      年、87年及97年出生乙情，亦有聲請人提出之全戶戶籍謄
      本（見院卷第50至51頁）可證，是其陳稱協商成立後，因
      配偶車禍須賠償被害人、當時須扶養3名未成年子女、嗣
      於97年又生育1名未成年子女須其扶養，因而無力履約而
      毀諾等語，尚非不可採信。參以聲請人之投保薪資自85年
      起迄至104年止（期間有中斷），均介於1萬餘元至2萬元
      間，此有勞工保險被保險人投保資料表（見院卷第54頁反
      面）可查，而本件協商之還款金額每月為15,427元，則即
      便以其最高投保薪資2萬元計算，扣除聲請人必要生活費
      用後，應已不足履行上開協商金額，是本件可認聲請人履
      行該協商顯有困難，且有不可歸責之事由，合先敘明。
（三）聲請人名下僅有1輛1996年出廠之汽車，目前於豐田文化
      健康站工作，每月收入約15,000元乙情，核與全國財產稅
      總歸戶財產查詢清單、109年度綜合所得稅各類所得資料
      清單（見院卷第53頁）顯示之財產、所得資料相符，並經
      聲請人出具切結書在卷可查，應可採信。故其償債能力自
      應以上開薪資及其名下財產為據，始為合理，而其名下之
      汽車車齡已25年，應無殘值，是應以其薪資每月15,000元
      為其償債能力之依據。
（四）按債務人必要生活費用，以最近一年衛生福利部或直轄市
      政府所公告當地區每人每月最低生活費一點二倍定之；受
      扶養者之必要生活費用，準用第一項規定計算基準數額，
      並依債務人依法應負擔扶養義務之比例認定之，消債條例
      第64條之2第1項及第2項定有明文。查：
  １、聲請人主張其每月個人生活必要支出以衛生福利部所公告1
      10年度臺灣省最低生活費13,288元之1.2倍即15,946元（
      下稱最低生活費）計算，堪屬合理。
  ２、聲請人另主張須與配偶共同扶養1名未成年子女乙情，查該
      名未成年子女為97年6月出生，年僅13歲乙情，有該名未
      成年子女之戶籍資料（見院卷第50頁）可證，堪認確有受
      扶養之必要。聲請人主張其分擔之扶養費以上開最低生活
      費計算後，為7,973元（計算式：15,946÷扶養義務人2人＝
      7,973元），自屬合理，得予准許。
  ３、綜上，應認聲請人每月必要生活支出含扶養費在23,919元
      （計算式：15,946元＋7,973元＝23,919元）範圍內之主
      張，堪屬合理。
（五）承上，聲請人現每月實際收入僅約15,000元，扣除上述每
      月必要生活費，顯已入不敷出，與其所負債務約218萬元
      對比，堪認聲請人確有不能清償債務之情事。
四、綜上，聲請人係一般消費者，其已達不能清償債務或有不能
    清償之虞之程度，其中無擔保或無優先權之債務未逾1,200
    萬元，且未經法院裁定開始清算程序或宣告破產；又查無消
    債條例第6條第3項、第8條或第46條各款所定駁回更生聲請
    之事由存在，則聲請人聲請更生，即應屬有據。本件聲請人
    聲請更生既經准許，併依消債條例第16條第1項命司法事務
    官進行本件更生程序，爰裁定如主文。
中　　華　　民　　國　　110 　年　　7 　　月　　22　　日
                      民事第一庭  法  官  王麗芳
以上正本係照原本作成。　　　　　　　　　
本裁定不得抗告。
中　　華　　民　　國　　110 　年　　7 　　月　　22　　日
                                  書記官  張耕華
附表
編號  債權人 債權額(新台幣) 1 台北富邦商業銀行股份有限公司 49,388元(迄至110年3月3日) 2 國泰世華商業銀行股份有限公司 238,966元(迄至110年3月3日) 3 匯豐(台灣)商業銀行股份有限公司 850,693元(迄至110年2月) 4 聯邦商業銀行股份有限公司 184,907元(迄至110年3月3日) 5 元大商業銀行股份有限公司 252,108元(迄至110年2月) 6 玉山商業銀行股份有限公司 130,556元(迄至110年2月) 7 凱基商業銀行股份有限公司 75,432元(迄至110年3月3日) 8 甲○(台灣)商業銀行股份有限公司 404,122元(迄至110年2月)